臺灣高等法院高雄分院刑事判決　　　　　九十二年度上更(二)字第二九一號
　　上訴人　台灣高雄地方法院檢察署檢察官
　　上訴人
　　即被告　甲○○
　　上訴人
　　即被告　丙○○
　　共　　　同
　　選任辯護人　王叡齡律師
　　　　　　　　陳建誌律師
右上訴人等因被告等偽造文書案件，不服臺灣高雄地方法院八十五年度訴字第三二三
四號中華民國八十六年十二月十日第一審判決（起訴案號：臺灣高雄地方法院檢察署
八十五年度偵字第一三一五六號），提起上訴，經判決後，由最高法院第二次發回更
審，本院判決如左：
      主      文
原判決撤銷。
甲○○、丙○○共同連續行使偽造私文書、足以生損害於他人，各處有期徒刑肆月，
如易科罰金、均以參佰元折算壹日。如附表所示偽造之「乙○○」署押共伍枚均沒收
。
      事      實
一、丙○○、甲○○夫妻二人，甲○○為宇強木業有限公司負責人，於民國（下同）
    八十二年三月廿三日，經丙○○之兄乙○○之同意，以乙○○所有坐落高雄縣大
    寮鄉○○○段九三六之一、九五二、九五二之一號等三筆土地，為高雄區中小企
    業銀行（下稱高企）設定最高限額抵押權新臺幣（下同）一千零八十萬元，向該
    行經武辦事處（嗣改制為經武分行）借款九百萬元，嗣又於八十三年十二月十六
    日，以同地號土地為高企設定最高限額抵押權一千八百萬元，向高企大發分行借
    款一千五百萬元，並保證美金廿五萬元額度內之信用狀，而償還前開九百萬元貸
    款，因屬同一銀行，未塗銷前設定之抵押權。詎至八十四年間，丙○○、甲○○
    夫婦因需款週轉，未經乙○○之同意，竟基於偽造文書之概括犯意聯絡，共同至
    高企大發分行，要求再開發國內信用狀，額度為二百五十萬元，並向承辦人許宏
    福佯稱已獲乙○○之同意保證，許宏福因前已二次見乙○○作保，丙○○、甲○○又持相同之印鑑章，遂於八十四年二月廿五日，丙○○、甲○○至該分行辦理
    手續時，將「開發國內（不可撤銷）商業信用狀約定書（兼委任承兌契約）」空
    白用紙交與丙○○、甲○○填寫，丙○○乃在該約定書上之連帶保證人欄及對保
    欄偽造乙○○之簽名署押各一枚，並盜蓋所保管之乙○○印章於其上，甲○○則
    填寫宇強木業有限公司（下稱宇強公司）為立約定書人，而偽造乙○○為連帶保
    證人之「約定書」持向該分行行使，足以生損害於乙○○及高企大發分行。丙○○、甲○○又於八十四年五月廿二日，再至高企大發分行，向承辦人許宏福佯稱
    已得乙○○之同意擔保，要求再開發十五萬美金額度之進出口信用狀，並由甲○○在進出口業務委任保證契約書及借據上之連帶保證人欄及對保欄偽造乙○○之
    簽名署押，並盜蓋所保管之乙○○印章於其上，而偽造乙○○為連帶保證人之「
    契約書」及「借據」，持向該分行行使，承辦人許宏福不疑有他，而予受理，丙○○、甲○○因而貸得美金十五萬元，足以生損害於乙○○及高企大發分行。
二、案由乙○○訴請臺灣高雄地方法院檢察署檢察官偵查起訴。
      理      由
一、訊據上訴人即被告丙○○、甲○○均否認有前開犯行，辯稱：上述對保及貸款，
    均經乙○○之同意，對保時乙○○亦在場，因其寫字較慢，所以予以代簽云云。
二、惟查：
  (一)被告等未經告訴人乙○○同意，先後於八十四年二月廿五日及同年五月廿二日，
    以乙○○為連帶保證人，向高企大發分行開發二百五十萬元之信用狀及貸款美金
    十五萬元等事實，已據告訴人乙○○指訴綦詳，並有前開「開發國內（不可撤銷
    ）商業信用狀約定書（兼委任承兌契約）」，「進出口業務委任保證契約書」、
    「借據」各一紙（均影本）附卷可稽（偵查卷第五三、六五、九二頁）。依前開
    「約定書」、「契約書」及「借據」上所載，被告甲○○係宇強公司負責人，上
    述開發信用狀及貸款，均以宇強公司為約定書人及借款人，被告二人亦均有在該
    「約定書」、「契約書」及「借據」上簽名，是足證被告二人就前開犯行，有犯
    意聯絡及行為分擔。
  (二)依證人即大發分行承辦人許宏福於原審所證，有關資料係交由甲○○等人填妥後
    ，再交由其對保及核對身分證、印鑑等情（原審卷第四七頁）觀之，上述「約定
    書」、「契約書」、「借據」，係被告丙○○或被告甲○○所填寫甚明。被告甲○○坦承八十四年五月廿二日之「進出口業務委任保證契約書」及「借據」等各
    欄（對保人欄除外），均為其所書寫。而八十四年二月廿五日之「約定書」，被
    告二人雖僅供明自己應填之各欄，係彼等自己所填外，並未代簽「乙○○」之姓
    名，被告丙○○並指稱「乙○○」姓名係承辦人許宏福代簽云云。惟證人許宏福
    否認有代簽「乙○○」之姓名，許宏福係銀行承辦人，連帶保證人係「立約定書
    人」應自行偕同對保，許宏福應無擅自代簽連帶保證人姓名之理。且就被告丙○○歷次簽名之習慣觀之，其「陳」字之「  」，均寫成「  」，此有八十三年十
    二月十二日之「進出口業務委任保證契約書」（下半頁）、八十三年十二月十九
    日之「借據」（二張）、八十三年十二月十九日之「授信約定書」及上開「約定
    書」等影本附卷可資比對（偵查卷第五三、五四、五五、五五之一、五八頁）。
    是可見在上開「契約書」偽造「乙○○」之署押者，係被告丙○○無疑。公訴人
    認定八十四年二月廿五日之「契約書」上「乙○○」姓名，係被告甲○○所偽造
    。惟就被告甲○○供承八十四年五月廿二日「約定書」及「借據」上之「乙○○
    」姓名為其所代簽觀之，其「乙○○」之筆跡，與上開「契約書」上「乙○○」
    之筆跡，顯然不同，是公訴人之認定，即有未洽。
  (三)被告二人所稱二次代簽「乙○○」姓名時，乙○○均有到場，且經其同意云云。
    證人許宏福就本件對保事宜，雖於偵查中證稱：「第一次是我和副理一起到旗山
分行對保，第二次在大發分行對保」、「第二次在大發分行對保，我印象中乙○○有在場」、「（第二次對保乙○○有否到場？）有。我也有告訴他們應簽何處
    」等語（見偵查卷七一、七六頁），在原審及本院上訴審分別證稱：「他們簽完
    名，他們會拿印鑑給我蓋，當場蓋給他們看，乙○○也就在」、「（當時對保有
    何人在場？）只有我在場，（還有）丙○○、甲○○、乙○○等人」、「他們每
    次來對保時，我都請他們到經理前面的桌子，用鉛筆畫起來，甲○○、乙○○等
    人先把資料填好，再來由我蓋章核對身分證及印鑑」、「他們對保都在經理前面
    的那塊桌子，他們寫好再拿（給我）對保，我並沒有注意簽名的地方，他們約來
    三、四次（第一審卷二八、四七、四八頁）、「當時是我對保的，我印象中乙○○均有到場」（見上訴卷二五頁）各等語。惟查告訴人乙○○以其土地供高企銀
    行設定抵押權，先後於八十二年間及八十三年十二月十二日及同年月十九日，赴
    銀行對保，均親自在對保簽章欄及連帶保證人欄簽名，此有上述八十三年十二月
    十二日之「進出口業務委任保證契約書」（下半頁）及八十三年十二月十九日之
    「借據」可資比對。告訴人乙○○於檢察官偵查中，亦陳明該「借據」二張，均
    為其簽名無訛（偵查卷第八二、八三頁）。告訴人乙○○果有與被告二人同至銀
    行辦理增貸對保，豈有不自行簽名，而任由他人代簽之理。對保簽名之用意，係
    在確定保證人同意保證之事實，如輕易可由他人代簽姓名，即保證之事實，將失
    去對保之意義，告訴人乙○○係一年六十餘之農民，將其土地供其弟即被告丙○○向高企銀行擔保借款，自必審慎為之，果有至銀行對保，應無不親自簽名之理
    。足見證人許宏福上開所供無非在迴避自己未親自對保及命告訴人親自簽名之疏
    忽責任，是其上開證詞，尚難採為有利於被告等之認定。至於告訴人在第一審供
    稱：第一次借錢時，印章係伊拿出來，第二次對保之印章，亦係伊拿出來等語，
    或稱：印章、帳簿平時皆放在甲○○處云云（見第一審卷七八頁），就乙○○之
    印章由何人保管一節，告訴人之陳述雖有前後不符之情形，然告訴人上開所供各
    節，應係針對其八十二年三月廿三日第一次至鳳山經武分行及八十三年十二月十
    六日第二次至旗山分行同意擔任被告等借款之連帶保證人所為之陳述而已，並非
    自承被告等第三次即八十四年二月廿五日，及第四次即八十四年五月廿二日向高
    企大發分行借款時，其有同意擔任連帶保證人，並自行提出印章以供蓋用於約定
    書等文書上，應予敘明。
  (四)被告丙○○、甲○○又辯稱：乙○○之印章係乙○○拿出來蓋的云云。但為告訴
    人乙○○所否認，並指稱其在高企經武分行開立帳戶後，即將印章及存摺交與丙○○，迄未返還等語。然就上開事證研判，告訴人乙○○既未至銀行對保，而有
    關文書竟有蓋乙○○之印章，即該印章係為被告二人帶至銀行，概然可見。被告
    二人辯稱未保管乙○○之印章云云，無非卸責之詞，不足採信。本件事證明確，
    被告之犯行，堪以認定。
三、查被告丙○○、甲○○未經告訴人乙○○之同意，擅自以乙○○為連帶保證人，
    偽造署押，盜蓋印章而偽造乙○○為連帶保證人之「開發國內（不可撤銷）商業
    信用狀約定書（兼委任承兌契約）」及「進出口業務委任保證契約書」、「借據
    」，持以向高企大發分行行使，足以生損害於乙○○及高企大發分行，核其二人
    所為，均有犯刑法第二百十六條、第二百十條之行使偽造私文書罪。其偽造署押
    ，盜蓋印文，為偽造私文書之部分行為，不另論罪。又其偽造後持以行使，其偽
    造之低度行為，應為行使之高度行為所吸收，僅論以行使偽造私文書罪。被告二
    人多次犯行，時間緊接，均犯同一之罪名，顯係基於概括犯意，反覆為之，均應
    依連續犯規定以一罪論，並加重其刑。被告二人就前開犯行，有犯意聯絡及行為
    分擔，均為共同正犯。又刑法第四十一條業於九十年一月十日修正公布，並於同
    年月十二日生效。被告行為後，法律變更，依刑法第二條第一項前段規定，自應
    適用裁判時法即修正後刑法第四十一條第一項之規定，諭知易科罰金之折算標準
    。
四、原審予以被告等論科，固非無見，惟查：(一)八十四年二月廿五日「開發國內（不
    可撤銷）商業信用狀約定書」上偽造「乙○○」之署押，係被告丙○○所為，已
    如前述。而原判決認係被告甲○○所為造，即認定事實違誤之失，自有未合。(二)
    被告等犯後否認犯行，迄未與告訴人達成民事和解，犯後態度非佳，而原審予以
    被告等緩刑之宣告，自有未合。被告等上訴意旨，仍執前詞，否認犯罪，固無足
    取。公訴人上訴意旨，執前開(二)情詞，指摘原判決不當，為有理由，及原判決有
    上述(一)之可議，自應由本院將原判決撤銷改判。審酌被告等尚無犯罪前科，有臺
    灣高等法院被告全國前案紀錄表在卷可稽，素行尚佳，惟犯後否認犯行，迄未與
    告訴人達成民事和解，態度非佳等一切情狀，分別量處如主文第二項所示之刑，
    並諭知如易科罰金均以三百元折算一日。又附表所示偽造之「乙○○」署押五枚
    ，依刑法第二百十九條之規定宣告沒收之。
據上論斷，應依刑事訴訟法第三百六十九條第一項前段、第三百六十四條、第二百九
十九條第一項前段、刑法第二十八條、第五十六條、第二百十六條、第二百十條、第
二百十九條、第二條第一項前段、修正後第四十一條第一項、罰金罰鍰提高標準條例
第二項，判決如主文。
本案經檢察官林應華到庭執行職務。
中    華    民    國        九十三      年      二      月     十九     日
                              臺灣高等法院高雄分院刑事第三庭
                                  審判長法官  周賢銳
                                        法官  黃蕙芳
                                        法官  謝宏宗
右正本證明與原本無異。
如不服本判決應於收受本判決後十日內向本院提出上訴書狀，其未述上訴理由者，
並得於提起上訴後十日內向本院補提理由書狀（均須按他造當事人之人數附繕本)「
切勿逕送上級法院」。
                                      書記官  賴梅琴
中    華    民    國        九十三      年      二      月    二十三    日
附錄：本判決論罪科刑法條：
刑法第二百十六條
行使第二百十條至第二百十五條之文書者，依偽造、變造文書或登載不實事項或使登
載不實事項之規定處斷。
刑法第二百十條
偽造、變造私文書，足以生損害於公眾或他人者，處五年以下有期徒刑。
附表：
一、八十四年二月廿五日「開發國內（不可撤銷）商業信用狀約定書（兼委任承兌契
    約）」連帶保證人欄及對保簽章欄上偽造之「乙○○」署押各壹枚。
二、八十四年五月廿二日「進出口業務委任保證契約書」連帶保證人欄及對保簽章欄
    上偽造之「乙○○」署押各壹枚。
三、八十四年五月廿二日「借據」連帶保證人欄上偽造之「乙○○」署押壹枚。
                                                                      Ｈ
